臺灣臺中地方法院民事判決
110年度家繼簡字第55號
原      告  黎耀卿  
訴訟代理人  許博堯律師                      
複  代理人  戴連宏律師                                
被      告  黎光豐  
訴訟代理人  黎貴弘  
被      告  王光銘  
            毛學忠  
            趙啟勛  
            紀奎宏  
            紀文祥  
兼上二人之
訴訟代理人  紀冠含  
被      告  紀淑華  
訴訟代理人  郭順福  
上列當事人間請求分割遺產事件，本院於民國111年2月25日言詞
辯論終結，判決如下：
    主      文
一、兩造就被繼承人黎光政所遺如附表一所示遺產，應依如附表
    一「遺產分割方法」欄所示方法予以分割。
二、訴訟費用由兩造各依如附表二所示之應繼分比例負擔。
    事實及理由
甲、程序事項
    被告黎光豐、王光銘、紀奎宏、紀文祥、紀冠含、紀淑華經
    合法通知，無正當理由，均未於最後言詞辯論期日到場，核
    無民事訴訟法第386條各款所列情形，爰依家事事件法第51
    條準用民事訴訟法第385條第1項前段規定，依原告之聲請，
    由其一造辯論而為判決。
乙、實體事項　　
壹、原告主張：
一、被繼承人黎光政（下稱被繼承人）於民國59年9月11日死亡
    ，遺有如附表一所示之遺產（下稱系爭遺產），兩造均為繼
    承人，應繼分比例如附表二所示，並分別說明如下：
㈠、被繼承人黎光政死亡時，配偶為訴外人林桂宜（下稱林桂宜
    ），但未生育任何子女，參照民法第1138條及第1144條第2
    款之規定，被繼承人之遺產應由配偶林桂宜、母親即訴外人
    黎曾足（下稱黎曾足）共同繼承，應繼分則各1/2。
㈡、黎曾足於73年11月21日死亡，參照民法第1138條第1款及第11
    41條之規定，黎曾足就被繼承人遺產應繼分1/2部分，則應
    由其第一順位之繼承人即原告黎耀卿、被告黎光豐、訴外人
    黎光秋、被告王光銘及訴外人紀黎菊5人平均繼承，該5人就
    被繼承人所遺系爭遺產之應繼分各為1/10。　　
㈢、黎光秋又於95年6月22日死亡，其就系爭遺產應繼分1/10部分
    ，參照民法第1138條第3款及第1141條之規定，應由其第三
    順位之繼承人即原告黎耀卿、被告黎光豐、被告王光銘及訴
    外人紀黎菊等4人共同繼承，該4人就被繼承人所遺系爭遺產
    之應繼分則同為1/40。　　
㈣、被繼承人之配偶即桂宜嗣分別改嫁毛姓及楊姓配偶，各育有
    被告毛學忠、趙啟勛，林桂宜於106年1月26日死亡，故林桂
    宜就系爭遺產應繼分1/2部分，參照民法第1138條第1款及第
    1141條之規定，應由被告毛學忠、趙啟勛共同繼承，每人應
    繼分分別為1/4。
㈤、訴外人紀黎菊於106年11月10日死亡，並於108年2月22日辦理
    繼承登記完畢，紀黎菊就系爭遺產應繼分5/40部分（即繼承
    自黎曾足1/10+繼承自訴外人黎光秋1/40=5/40），由繼承人
    即被告紀奎宏、紀文祥、紀淑華、紀冠含共同繼承，該4人
    就系爭遺產之應繼分同為5/160，即各1/32（計算式：5/40÷
    4=1/32）。　　
二、因系爭遺產並無不能分割之情形，亦無不能分割之約定，然
    兩造無法達成分割遺產之協議，爰依民法第1164條規定，請
    求裁判分割系爭遺產。原告所主張之分割方法為變價分割，
    理由如下：
㈠、舊社新段第623地號土地（下稱系爭土地）之登記面積為446.
    46平方公尺，被繼承人應有部分為1/2，依此計算，持分面
    積為 223.23平方公尺（446.46×1/2=223.23），折算後約為
    67.53坪（223.23×0.3025=67.53，小數點二位數以下四捨五
    入）。
㈡、系爭土地之使用分區及使用地類別分別編定為「鄉村區」、
    「乙種建築用地」，屬可供建築使用之基地，參以全體繼承
    人共有9人，縱以原物分割為分割方法，每人勢將分得無法
    建築使用之畸零地，應為不爭之事實。⒊
㈢、綜上所陳，原告特建請系爭遺產之分割方法應為變價分，並
    由兩造依應繼分之比例分配價金。
三、爰聲明：如主文第1項所示。　　
貳、被告答辯略以：
㈠、被告毛學忠、趙啟勛：對於原告所主張之遺產範圍、應繼分
    比例不爭執，同意原告所主張之分割方法。
㈡、被告黎光豐：對於原告所主張之遺產範圍、應繼分比例不爭
    執，但希望為原物分割。
㈢、被告紀淑華：對於原告所主張之遺產範圍、應繼分比例不爭
    執，但希望為原物分割。
㈣、被告王光銘、紀奎宏、紀文祥、紀冠含均未於言詞辯論期日
    到場，亦未提出書狀作何聲明或陳述。
參、得心證之理由：
㈠、按遺產繼承人，除配偶外，依左列順序定之：１、直系血親卑
    親屬。２、父母。３、兄弟姊妹。４、祖父母。前條所定第一
    順序之繼承人，以親等近者為先。第1138條所定第一順序之
    繼承人，有於繼承開始前死亡或喪失繼承權者，由其直系血
    親卑親屬代位繼承其應繼分。同一順序之繼承人有數人時，
    按人數平均繼承。但法律另有規定者，不在此限。民法第11
    38條、第1139條、第1140條、第1141條定有明文。次按繼承
    人有數人時，在分割遺產前，各繼承人對於遺產全部為公同
    共有。繼承人得隨時請求分割遺產，但法律另有規定或契約
    另有訂定者，不在此限。此亦為民法第1151條、第1164條所
    明定。又按，公同共有物之分割，除法律另有規定外，準用
    關於共有物分割之規定。另共有物之分割，依共有人協議之
    方法行之。分割之方法不能協議決定，或於協議決定後因消
    滅時效完成經共有人拒絕履行者，法院得因任何共有人之請
    求，命為下列之分配：１、以原物分配於各共有人。但各共
    有人均受原物之分配顯有困難者，得將原物分配於部分共有
    人。２、原物分配顯有困難時，得變賣共有物，以價金分配
    於各共有人；或以原物之一部分分配於各共有人，他部分變
    賣，以價金分配於各共有人。以原物為分配時，如共有人中
    有未受分配，或不能按其應有部分受分配者，得以金錢補償
    之。以原物為分配時，因共有人之利益或其他必要情形，得
    就共有物之一部分仍維持共有。民法第830條第2項、第824
    條第1項至第4項分別定有明文。
㈡、本件原告主張黎光政於59年9月11日死亡，遺有系爭遺產尚未
    分割，兩造均為繼承人，應繼分比例如附表二所示，又系爭
    遺產並無不能分割之情形，亦無不能分割之約定，然兩造無
    法達成分割遺產之協議等情，業據其提出繼承系統表、戶籍
    謄本、除戶戶籍謄本、土地登記第一類、第三類謄本為證，
    且為被告毛學忠、趙啟勛、黎光豐、紀淑華所不爭執，而被
    告王光銘、紀奎宏、紀文祥、紀冠含經通知，均未到庭，亦
    未提出書狀作何聲明或陳述，堪認原告上開主張為真實，則
    原告自得請求分割系爭遺產。
㈢、次查，系爭遺產僅為系爭土地應有部分1/2，又系爭土地登記
    面積為446.46平方公尺，系爭遺產僅有應有部分為1/2，則
    面積為223.23平方公尺（446.46×1/2=223.23，換算後約為6
    7.53坪），然系爭遺產之繼承人共9人，應繼分最多者為1/4
    ，最少者則僅有1/32，除性質上無從逕得以原物分割外，縱
    以原物予各繼承人持有之方式分割，則各繼承人所得分得之
    土地面積均過小，無法為任何建築或其他方式使用，應認系
    爭遺產確有難以為原物分割之情形。
㈣、再查，系爭土地為使用分區及使用地類別分別編定為「鄉村
    區」、「乙種建築用地」，現況上雖有建物存在，仍屬得加
    以變賣之不動產，透過拍賣程序，除可由單獨一人取得，而
    發揮系爭土地最大經濟效益外，民法第824條第7項亦訂有：
    「變賣共有物時，除買受人為共有人外，共有人有依相同條
    件優先承買之權，有2人以上願優先承買者，以抽籤定之」
    之明文，核其立法理由，乃共有物變價分割之裁判，係賦予
    各共有人變賣共有物，分配價金之權利，故於變價分配之執
    行程序，為使共有人能繼續其投資規劃，維持共有物之經濟
    效益，並兼顧共有人對共有物之特殊感情，爰訂定變價分配
    時，共有人有依相同條件優先承買之權。而兩造均為系爭遺
    產之繼承人，同屬系爭土地之共有人，準此，倘本件兩造中
    嗣後認有繼續維持系爭土地所有權之必要，除得於變價分配
    程序中自行投標應買，並得在非系爭土地共有人標得系爭土
    地時行使依相同條件優先承買之權利，其權利仍同獲保障；
    另審酌系爭土地無從採取824條第2項第1款前段之分割方法
    ，已詳如前述，且若將系爭遺產全部分配與部分繼承人人，
    對不能按應繼分部分受分配系爭遺產之其他繼承人，以金錢
    補償之，雖一方面受分配系爭遺產之繼承人所分得之系爭遺
    產固得受有相當之經濟價值，然對其餘之繼承人而言，則未
    必公平；更何況，兩造間對金錢補償之金額並無任何共識或
    意願，更無人表明有意對系爭遺產實施鑑價並負擔鑑價所需
    費用，再斟酌兩造前已因系爭遺產無法達成分割協議而衍生
    本件訴訟，為免日後再生金錢補償糾紛，亦不宜採取此種分
    割方式。
㈤、本院斟酌系爭遺產之型態及使用情形、經濟效用、兩造之利
    益、意願等一切情形，認系爭遺產之分割方法，應以變賣系
    爭遺產後，以價金分別按各繼承人應繼分比例分配於各繼承
    人方式較為適當，並得獲取系爭土地之最大經濟效用及全體
    繼承人人利益，又部分繼承人若希望維持系爭土地之所有權
    ，仍得於拍賣程序中自行出價應買以取得所有權。從而，本
    院認如附表一所示之遺產，採變價分割方式分割，變價所得
    由兩造按如附表二所示之應繼分比例分配取得，應屬妥適，
    爰分割如附表一「遺產分割方法」欄所示。
肆、綜上所述，原告本於民法第1164條之規定，請求分割系爭遺
    產，為有理由，應予准許，爰判決如主文第1項所示。　　
伍、末按，因共有物分割、經界或其他性質上類似之事件涉訟，
    由敗訴當事人負擔訴訟費用顯失公平者，法院得酌量情形，
    命勝訴之當事人負擔其一部，民事訴訟法第80條之1定有明
    文。又因分割遺產之訴，係固有必要共同訴訟，兩造間本可
    互換地位，且兩造均蒙其利，是本院認本件之訴訟費用應由
    兩造各按其應繼分之比例負擔訴訟費用，較為公允，爰諭知
    訴訟費用之負擔如主文第2項所示。　　
陸、訴訟費用負擔之依據：家事事件法第51條，民事訴訟法第80
    條之1。
中　　華　　民　　國　　111 　年　　3 　　月　　18　　日
                  家事法庭      法  官  林士傑
以上正本係照原本作成。
如對本判決上訴，須於判決送達後20日之不變期間內，向本院提
出上訴狀（需附繕本）。如委任律師提起上訴者，應一併繳納上
訴審裁判費。
中　　華　　民　　國　　111 　年　　3 　　月　　18　　日
                                書記官  陳盟佳 
　　　　　　　　　　　　　　　　
附表一：被繼承人黎光政之遺產及分割方法
編號 遺產項目 遺產分割方法 1 臺中市○○區○○○段○000地號土地（權利範圍1/2） 變價分割，變價所得由兩造各按如附表二所示之應繼分比例分配取得。 
附表二：應繼分比例 
編號 繼承人姓名 應繼分比例 備註 1 黎耀卿 8分之1  2 黎光豐 8分之1  3 紀奎宏 32分之1 訴外人紀黎菊之再轉繼承人 4 紀文祥 32分之1 同上 5 紀冠含 32分之1 同上 6 紀淑華 32分之1 同上 7 王光銘 8分之1  8 毛學忠 4分之1 訴外人林桂宜之再轉繼承人 9 趙啟勛 4分之1 同上